臺灣士林地方法院民事判決　　　　　　　　　　　　　　九十年度訴字第五七八號
　　原　　　告　癸○○
　　訴訟代理人　陳德文律師
　　被　　　告　丁○○
　　　　　　　　庚○○
　　　　　　　　壬○○
　　　　　　　　戊○○
　　　　　　　　甲○○
　　　　　　　　乙○○
　　　　　　　　丙○○
　　　　　　　　子○○
　　　　　　　　己○○
　　　　　　　　辛○○
　　　　　　　　丑○○
　　右十一人共同
　　訴訟代理人　李永然律師
　　右十一人共同
　　複代理人　　鍾元珧律師
當事人間請求拆屋還地等事件，本院於九十二年十二月三十日言詞辯論終結，判決如
下：
    主    文
被告丁○○應給付原告新台幣萬肆仟壹佰零肆元，及自民國九十二年十二月三十一
日起，至附圖一所示斜線部分，即台北市○○區○○路五十五巷三十四號建物拆除，
所占基地五十二點八八平方公尺回復空地之日止，按年給付原告新台幣伍仟貳佰零
元。原告其餘之訴駁回。
訴訟費用由被告丁○○負擔百分之一，餘由原告負擔。
本判決第一項得假執行。但被告如於執行標的物拍定、變賣前，以新臺幣萬肆仟壹
佰零肆元為原告預供擔保，得免為假執行。
原告其餘假執行之聲請駁回。
    事實及理由
一、原告主張：原告為坐落台北市○○區○○段二小段四五二地號（面積一百七十六
    點一六平方公尺）、四五三地號土地（面積五十三點四六平方公尺）（以下簡稱
    系爭土地）之共有人，權利範圍各三十六分之七，惟系爭土地上為被告所有之台
    北市○○區○○路五十五巷三十四號、三十四之一號（被告庚○○所有）、三十
    四之二號（被告丙○○所有）、三十四之三號房屋（被告子○○所有）無權占用
    ，是原告自得依民法第七百六十七條之規定，主張所有權人之妨害排除請求權，
    訴請回復空地狀況。再者被告所有房屋占用原告土地，屬不當得利，原告得請求
    自拍定取得系爭土地之日即民國八十五年十一月四日起，相當於租金之不當得利
    等語。並聲明：
    （一）被告應將坐落台北市○○區○○段二小段四五二地號，如台北市士林地政
          事務所九十一年一月十八日士丈字第七四號複丈成果圖（即附圖一）斜線
          所示建物，即台北市○○區○○路五十五巷三四號面積五十二點八八平方
          公尺建物拆除，回復空地狀況。
    （二）被告丁○○、庚○○、壬○○、戊○○、甲○○、乙○○、丙○○、唐吳
          碧、己○○、辛○○、丑○○應分別給付原告如附表一所示金額，及自九
          十三年一月一日起至拆除前開建物回復空地狀況之日止，分別按年給付原
          告如附表一所示金額。
    （三）被告庚○○、丙○○、子○○應給付原告如附表二所示金額，及自九十三
          年一月一日起，分別按年給付原告如附表二所示金額。
    （四）前開聲明第二項、第三項部分，原告願供擔保，請准宣告假執行。
二、被告則以：
（一）系爭土地與鄰近同段二十餘筆土地，於日據時期均屬被告家族所有，嗣雖有部
      分土地經分割，然未分割者亦經相互約定分管使用，其中系爭四五二地號土地
      自五十年六月二十八日起登記為訴外人何茂圳及何振益兄弟所有；四五三地號
      土地則自四十七年三月十八日登記為何茂圳單獨所有。因被告家族世居該地，
      故均互相同意得各自占用上開土地之部分，建屋比鄰而居，故訴外人何振益與
      何茂圳即約定，何振益使用同段四六一地號約十坪之房舍，系爭土地由何茂圳
      占有使用，而何茂圳死亡後，系爭土地所有權由被告丁○○、被告庚○○、訴
      外人何賜福（為被告壬○○、戊○○、甲○○、乙○○、丙○○之被繼承人）
      、何達仁（為被告子○○、己○○、辛○○、丑○○之被繼承人）共同繼承，
      並於五十四年十一月十六日為繼承登記，故系爭四五二地號土地為被告丁○○
      、庚○○及訴外人何振益、何賜福、何達仁五人所共有；系爭四五三地號則為
      被告丁○○、庚○○及訴外人何賜福及何達仁四人所共有。
（二）五十九年間，訴外人何振益欲於同地段四五一地號土地興建房屋，並約同被告
      丁○○、庚○○及訴外人何賜福與何達仁一同建屋，故被告丁○○、庚○○及
      何賜福、何達仁始在共有人同意下，於系爭四五二地號上興建門牌號碼台北市
      士林區○○路五十五巷三十四號房屋（以下簡稱系爭三十四號房屋），且與訴
      外人何振益所建房屋使用共同之牆壁。六十九年間，訴外人何振益更以新台幣
      （下同）六萬元之代價，將其所有系爭四五二地號土地之持分讓與其他四位共
      有人，惟因親族信賴關係，並未辦理所有權移轉登記。嗣訴外人何達仁與何賜
      福先後於六十年十二月七日、七十八年八月七日死亡，其等對於系爭三十四號
      房屋之持分產權，則分別由何達仁之繼承人即被告子○○、己○○、辛○○、
      丑○○，及何賜福之繼承人即被告壬○○、戊○○、甲○○、乙○○、丙○○
      等人共同繼承；而訴外人何達仁與何賜福就系爭四五二、四五二地號土地之持
      分產權，則因分割繼承而登記子○○、何育瑋所有。其後被告庚○○、丙○○
      、子○○復約定於系爭四五二、四五三地號土地上各自興建牌號碼台北市○○
      區○○路五十五巷三十四之一、三十四之二與三十四之三號房屋（以下簡稱系
      爭三十四之一、三十四之二、三十四之三號房屋），並得被告丁○○之同意。
（三）被告丁○○、庚○○與訴外人何賜福、何達仁興建系爭三十四號房屋時，既已
      得土地共有人何振益之同意，自足認其具有占有系爭四五二地號土地之合法權
      源，而系爭四五三地號土地原共有人即被告庚○○、丙○○、子○○、丁○○
      亦互相同意其等於該地號上興建系爭三十四之一號、三十四之二號、三十四之
      三號房屋，故被告等人占用系爭土地之一部興建房屋，實係基於系爭土地全體
      共有人同意而為之分管約定，故並非無權占有。
（四）系爭三十四號、三十四之一號、三十四之二號、三十四之三號房屋，於原告八
      十五年間經拍賣取得被告丁○○對系爭土地之持分前，早已存在於系爭土地上
      ，而系爭四間房屋雖未辦理保存登記，然其存在已足具有公示效力，故原告於
      買受系爭土地應有部分前，既可知系爭四間房屋坐落於系爭土地上，就系爭土
      地共有人間之分管約定至少應屬可得而知，原告既可得而知仍同意受讓土地應
      有部分，自應受該分管契約之拘束，不得主張其所有權受有妨害而請求被告等
      拆除系爭房屋或返還不當得利。
（五）況系爭房屋建築之初即經共有人同意，且係存在於被告丁○○將系爭土地應有
      部分設定抵押之前，故其後被告丁○○系爭土地應有部分拍賣實行抵押權，因
      而致系爭土地及其上建物各其所有人，依民法第八百七十六條規定，系爭房屋
      於系爭土地上，依法應視為有地上權之設定，故原告主張被告無權占有請求被
      告拆除系爭建物及返還不當得利，亦無理由。
      被告並聲明：
      １、駁回原告之訴及假執行之聲請。
      ２、如受不利判決，願供擔保請准宣告免為假執行。
三、程序方面：
    按訴狀送達，原告不得將原訴變更或追加他訴。但請求之基礎事實同一、不甚礙
    被告之防禦及訴訟之終結者，不在此限。民事訴訟法第二百五十五條第一項第二
    款、第七款定有明文。本件原告起訴被告丁○○所有之台北市○○區○○路五十
    五巷三十四號房屋，無權占有其所有之土地，嗣於審理中發現該屋實為被告丁○○及庚○○、何達仁、何賜福所有，故追加被告庚○○、及何達仁之繼承人即被
    告子○○、己○○、辛○○、丑○○，及何賜福之繼承人即被告壬○○、戊○○
    、甲○○、乙○○、丙○○等人為被告，經查與原告起訴請求之基礎事實同一，
    故其追加被告，應予准許。另原告追加起訴被告庚○○、丙○○、子○○所有之
    同巷三十四之一號、三十四之二號、三十四之三號房屋，因無權占有原告土地所
    生之不當得利請求權部分，經核追加部分尚不甚妨礙被告之防禦及訴訟終結，爰
    依法准許，先予敘明。
四、原告主張坐落台北市○○區○○段二小段四五二、四五三地號土地，權利範圍均
    三十六分之七，為原告癸○○所有等情，業據原告提出土地登記謄本為證。而系
    爭土地為被告所有之台北市○○區○○路五十五巷三十四號、三十四之一號、三
    十四之二號、三十四之三號房屋占用如附圖一、二所示之範圍及面積等情，亦經
    本院分別於九十一年二月二十五日、九十二年六月九日勘驗現場屬實，製有勘驗
    筆錄在卷可稽，並經台北市士林地政事務所測量明確，製有九十一年一月十八日
    士丈字第七四號（即附圖一）、九十二年五月八日士林土字第五九０號土地複丈
    成果圖（即附圖二）在卷足憑，且為被告所不爭執，故原告此部分之主張，自堪
    信為真實。
五、原告主張被告所有之台北市○○區○○路五十五巷三十四號、三十四之一號、三
    十四之二號、三十四之三號房屋，無權占用原告系爭土地之事實，為被告所否認
    ，辯稱其等為前開房屋坐落土地之共有人，系爭房屋均係基於共有人間分管契約
    而興建使用，並非無權占有等語。經查：
（一）系爭台北市○○區○○段二小段四五二地號，重測前地號為台北市○○區○○
      段草山小段四一地號，自五十年六月二十八日起登記訴外人何茂圳、何振益共
      有，應有部分各九分之七、九分之二，有土地登記簿謄本附卷可稽。而何茂圳
      部分，於五十四年十一月十六日由何達仁、丁○○、庚○○、何賜福因繼承取
      得，權利範圍各三十六分之七等情，亦有土地登記謄本可證，系爭三十四號房
      屋於五十九年六月三日取得營造執照興建，已據本院調閱陽明山管理局五十九
      年工使字第八一四號建築物使用執照全卷查明屬實，而被告辯稱三十四號房屋
      係經共有人同意，且基於分管之約定而興建等情，經訊據證人即共有人何振益
      之子何伸夫到庭證稱：「．．．我聽父親說他把四五二地號土地全部賣給其他
      共有人．．．」「我父親把房子蓋在四五一（指同段四五一地號土地），「．
      ．．至於我父親同意他們在四五二地號上蓋，純粹是兄弟關係」、「．．．我
      知道父親是無條件同意讓我堂兄弟在該處蓋房子」等語，故可知系爭三十四號
      房屋興建時，被告丁○○、庚○○及何達仁、何賜福確有得另位共有人何振益
      之同意，顯見其等就房屋坐落部分之土地，有由擁有房屋所有權之共有人分管
      使用之約定。原告雖認證人何伸夫所證不足採信，惟查證人何伸夫為系爭土地
      共有人何振益之子，為何振益之法定繼承人，而系爭共有土地有分管約定，對
      未得分管權利之共有人何振益而言，非屬有利事項，故衡情其繼承人亦不至虛
      構此不利於己之陳述，是以證人何伸夫所證分管事實，應堪採信。
（二）另系爭三十四之一、三十四之二、三十四之三號房屋係被告庚○○、丙○○、
      子○○所有，且上開房屋於原告取得系爭土地所有權前已存在，興建時並得共
      有人彼此同意等情，亦為被告所敘明。查，上開房屋占有系爭四五二、四五三
      地號如附圖二所示範圍及面積，證人何伸夫已證稱系爭四五二地號共有人何振
      益已將該地號所有權利讓與其他共有人等語，故其餘共有人（亦同為四五三地
      號之共有人）即被告丁○○、庚○○、丙○○、子○○互相同意興建上開房屋
      而分管共有土地，於法並無不合，故被告抗辯上開房屋所使用之土地，係經共
      有人同意分管等情，堪以採信。
（三）綜上，系爭三十四、三十四之一、三十四之二、三十四之三號房屋，於興建時
      既係基於共有人間分管之約定，前經認定，是已難認係無權占有原告土地，且
      土地共有人就共有土地上之房屋，分管居住使用，事所常見，而系爭房屋存在
      多時，原告於法院拍賣被告丁○○對系爭土地之應有部分時，其拍賣公告上亦
      載明土地上有房屋等情，已據本院調閱同院八十四年度執字第二七０六號拍賣
      抵押物執行事件查明屬實（見該卷第二百八十五頁拍賣公告），是以原告就本
      件土地共有人間分管建屋情事縱非明知，亦應係可得而知，故原告仍予投標買
      受被告丁○○就系爭土地之應有部分，自應受該分管契約之拘束（司法院大法
      官會議釋字第三四九號解釋參照），是以原告聲明第一項，主張依民法七百六
      十七條之規定，請求拆除系爭三十四號建物，並將該建物占用土地，回復空地
      情形，即屬無據，應予駁回。
六、原告主張不當得利部分：
（一）原告主張被告（除丁○○以外之其餘被告）應返還無權占有之不當得利部分：
      原告主張被告所有之系爭三十四、三十四之一、三十四之二、三十四之三號房
      屋，無權占有原告系爭四五二、四五三地號土地如附圖一、二所示之範圍及面
      積，故應受有相當於租金之不當得利云云，惟查，被告既係基於系爭土地共有
      人間之分管約定，或因繼承關係繼受該分管約定，而使用房屋坐落之土地，已
      難謂屬無權占有，且原告受讓系爭土地之應有部分前，就共有人間之分管約定
      ，應屬可得而知，已經認定如前，故原告受讓該共有土地應有部分後，仍應受
      讓與人所訂分管契約之拘束，故該分管契約即為被告使用共有土地之法律上原
      因，是以被告並無不當得利可言，故原告依民法第一百七十九條之規定，請求
      除被告丁○○以外之被告，給付不當得利，為無理由，應予駁回。
（二）原告主張被告丁○○應給付不當得利部分：經查，系爭三十四號房屋，為系爭
      土地共有人被告丁○○、庚○○及何達仁、何賜福（即其餘被告之被繼承人）
      所建，四人應有部分各為四分之一等情，為被告丁○○所是認，而被告丁○○
      就系爭共有土地之應有部分，設定抵押權予訴外人吳燦煌，因未能清償債務，
      而為吳燦煌聲請法院拍賣，由原告買得等情，亦有前開執行案卷可憑，是以被
      告丁○○雖仍擁有系爭三十四號房屋所有權應有部分四分之一，惟其所有該屋
      坐落土地之應有部分所有權既經出賣予原告，則其已喪失土地共有人之身分，
      是其所有房屋，自原告領得系爭四五二地號權利移轉證書（即八十五年十一月
      四日）起，因無土地使用權源，其使用土地之法律上原因，已不存在，則應受
      有相當於租金之不當得利。被告丁○○雖辯稱，依民法第八百七十六條之規定
      ，其仍有法定地上權云云，惟查被告丁○○就系爭房屋僅有應有部分四分之一
      ，並無特定部分，而地上權係以在他人土地上有建築物或其他工作物等有特定
      具體使用範圍，方能成立，故被告丁○○就系爭三十四號房屋，既僅有應有部
      分產權，則無由成立法定地上權甚明，故被告此部分所辯，應無足採。
（三）按無法律上之原因而受利益，致他人受損害者，應返還其利益，為民法第一百
      七十九條前段所明定。而無權占有他人土地，可能獲致相當於租金之利益為社
      會通常之觀念，有最高法院六十一年度台上字第一六九五號判例可稽。本件被
      告丁○○所有之系爭三十四號房屋，無權占有原告所有土地，已如前述，故被
      告獲有相當於租金之利益，原告並受有相當於租金之損害，則原告依前開不當
      得利之規定，訴請被告返還相當於租金之利益，即屬有據。至於相當於租金之
      利益之計算標準，應參酌土地法第一百零五條、第九十七條第一項之規定，予
      以計算較為客觀公允（最高法院八十一年度台上字第三三九號判例參照）。再
      按城市地方房屋之租金，以不超過土地及其建築物申報總價額年息百分之十為
      限，土地法第九十七條第一項定有明文；而所謂土地價額係指法定地價而言，
      則為土地法施行法第二十五條所明定。又土地法第一百四十八條規定，土地所
      有權人依土地法所申報之地價為法定地價。本件被告丁○○所有系爭三十四號
      房屋，應有部分四分之一，坐落台北市○○區○○段二小段四五二地號，如附
      圖一斜線部分所示，面積為五十二點八八平方公尺，原告就系爭土地之應有部
      分為三十六分之七；而系爭四五二地號八十三年七月、八十六年七月、八十九
      年七月之申報地價，分別為每平方公尺一萬一千八百四十元、一萬八千元、二
      萬零二百四十元等情，有原告所提出之台北市地價謄本可參，查系爭土地地目
      為建地，臨陽明山山仔后地區，附近亦有文化大學等情，業經本院至現場履勘
      明確，本院審酌上情，認原告主張以申報地價百分之十計算，尚為適當。則依
      系爭三十四號房屋所占有系爭土地之面積，乘以被告丁○○應有部分四分之一
      ，乘以申報地價年息百分之十、占用時間及原告就系爭土地之應有部分，即為
      原告得請求相當於租金之不當得利（計算式詳如附表三所示）。從而，原告依
      不當得利之法律關係，請求被告丁○○給付於新台幣三萬四千一百零四元，及
      自民國九十二年十二月三十一日起，至附圖一所示斜線部分，即台北市○○區
      ○○路五十五巷三十四號建物拆除，所占基地五十二點八八平方公尺回復空地
      之日止，按年給付原告五千二百零三元之範圍內，即屬正當，應予准許，逾此
      部分之請求，為無理由，應予駁回。
七、綜上所述，原告依不當得利之法律關係，請求被告丁○○給付於新台幣三萬四千
    一百零四元，及自民國九十二年十二月三十一日起，至附圖一所示斜線部分，即
    台北市○○區○○路五十五巷三十四號建物拆除，所占基地五十二點八八平方公
    尺回復空地之日止，按年給付原告五千二百零三元之範圍內，為有理由，應予准
    許，逾此部分之請求及原告依民法七百六十七條請求被告拆屋回復原狀、依一百
    七十九條，請求丁○○以外之其餘被告給付不當得利部分，均無理由，應予駁回
    。
八、原告陳明願供擔保，聲請宣告假執行，經核其勝訴部份，所命給付金額未逾新台
    幣五十萬元，依修正民事訴訟法第三百八十九條第一項第五款之規定，爰依職權
    宣告假執行；其餘假執行之聲請，因該部份訴之駁回而失所依據，應予駁回。被
    告陳明願供擔保聲請免為假執行，核無不合，爰酌定相當之擔保金額予以宣告。
九、因本案事證已臻明確，兩造其餘主張陳述及所提之證據，均毋庸再予審酌，附此
    敘明。
十、據上論結，原告之訴為一部有理由，依民事訴訟法第七十九條、第三百八十九條
    第一項第五款、第三百九十條第二項，判決如主文。
中　　　華　　　民　　　國　　九十三　　年　　　二　　　月　　　六　　　日
                                        臺灣士林地方法院民事第一庭
                                            法      官  劉穎怡
右為正本係照原本作成。
如對本判決上訴須於判決送達後廿日內向本院提出上訴狀。
中　　　華　　　民　　　國　　九十三　　年　　　二　　　月　　　十一　　日
                                            法院書記官  陳雪麗
